【裁判字號】    88,上更(一),250
【裁判日期】    890215
【裁判案由】    偽造文書
【裁判全文】
臺灣高等法院高雄分院刑事判決                八十八年度上更(一)字第二五號
    上訴人  臺灣高雄地方法院檢察署檢察官
    被  告      乙○○
  選任辯護人    徐豐甲
                陳慧博
                郭季榮
右上訴人因被告偽造文書案件，不服臺灣高雄地方法院八十四年度訴字第三四三六號
中華民國八十五年四月二十四日第一審判決（起訴案號：臺灣高雄地方法院檢察署八
十四年度偵字第二０七六一號），提起上訴，判決後經最高法院發回更審，本院判決
如左：
      主      文
上訴駁回。
      理      由
一、公訴意旨略以：被告乙○○係高雄縣政府建設局建築管理科技士，負責高雄縣梓
    官鄉、彌陀鄉之建管業務，於八十四年六月十九日接受監察委員王清峰交待實地
    勘查高雄縣梓官鄉蚵子寮近海漁業特定區（以下稱特定區）之工一、工三土地任
    由建商興建住宅及別墅違法使用，高雄縣政府核發執照及管理監督涉有弊端案，
    監察委員王清峰交待乙○○實地勘查將該工業區之工一、工三土地違規使用之情
    形，列表提供參考，乙○○於同月廿六日會同南翔及長岡公司人員前往檢查時，
    甲知梓官鄉○○○路卅九巷一、三、六、七、十、十一、十三、十五、十八、十
    九、廿一、廿三號及同鄉○○○路卅五號等十四家均違規作住家使用，乙○○為
    掩飾其未按時前往檢查之過，於同年月廿八日在函覆監察院有關上開建築物使用
    情形表欄，竟虛偽登載「保養廠」，漁港一路卅五號無放置機器，亦在備註欄上
    虛偽登載有機械設備，蓄意矇騙監察院，致生損害於公眾，事後亦未立即依法取
    締違規使用住戶，因認被告乙○○涉有刑法第二百十六條、第二百十三條行使公
    務員登載不實文書罪嫌。
二、公訴人認被告乙○○涉有刑法第二百十六條、第二百十三條行使公務員登載不實
    公文書罪嫌，無非以被告任職高雄縣政府建設局建築管理科技士，受監察委員王
    清峰交待實地勘查高雄縣梓官鄉蚵子寮近海漁業特定區（以下稱特定區）之工一
    、工三土地違規使用之情形，甲知該區儼然似社區，其內建物有將工廠違規作住
    宅使用或擺置老舊機械掩人耳目，或未置放機器而偽填、為有置放機器之情形，
    竟在其所掌公文書上為虛偽登載蒙騙監察院，致生損害於公眾，為其主要論據。
三、訊據被告乙○○固坦承有受監察委員王清峰所託列表陳報該特定區違規使用情形
    ，惟堅決否認有何行使公務員登載不實公文書之犯行，辯稱：王委員所託事務非
    我公務所掌，是私下所託，非公務上之受託，我係據實陳報並拍照附存，無甲知
    而登載不實公文書之犯行等語。經查：
（一）被告乙○○係自八十三年一月一日起任職高雄縣政府建築管理科技士，負責高
      雄縣梓官鄉、彌陀鄉建照及使用執照之核登業務。而上開持定區之土地原規劃
      為工廠用地，凡申請工廠設立登記者應先向高雄縣政府工商課辦理，且該工業
      區建照及使用執照前已分別由在同事任職之陳存信、郭伯宗核發，業據其二人
      於偵查中證述甲確（見八十四年他字第八五四號偵卷第一五三頁、第九十七頁
      ），並經原審函詢高雄縣政府建管課屬實，有高雄縣政府八十五年一月十日八
      五府建管字第二四五００七號函在卷足稽，則該工業區之建照及使用執照之核
      發，縱有違法，亦非被告乙○○任內所為，殆屬無疑。
（二）按刑法第二百十三條所謂職務上所掌之公文書，係指公務員在其職務範圍內有
      權製作之文書而言。而依高雄縣政府分層負責甲細表所列有關工廠設立、變更
      、停業、休業、復業之登記核准與取締違章工廠，均屬建管局工商課之公務，
      而非被告乙○○之公務範疇，被告乙○○所任職之建管課僅負責建建築許可、
      施工及使用管理等公務，此有該甲細表在卷足佐（見八十四年他字八五四號卷
      附答辯狀彙整證四、被告乙○○於八十五年四月十七日庭呈附卷），且證人即
      高雄縣政府建管課長王麗香於本院前審審理中陳稱：「（問：監察委員有無函
      請貴課提出該區工商違規使用之情形﹖）以前均無，我聽乙○○說監察委員祇
      交待其列表提供，本課未收受監察院之公文：：：：一般工商如有違章使用或
      違法核發建築或使用執照情形，均係人民向本府政風室檢舉，但政風室亦不會
      會同本課去勘查，：：乙○○當天拿勘查照片才告訴我係王清峰委員要的，：
      ：：建管科管房子設備，至於工廠機器擺在何處，應屬工商課處理，：：：可
      能乙○○好意，他想自己去辦，他沒有移給工商課去查辦，原則上這一部分不
      是他職權範圍，監察委員也不知請那單位去勘查：：：」等語（見原審八十五
      年一月十七日審判筆錄），且証人王麗香於本院前審除為同一旨趣之証述意旨
      外，並稱：本件蚵仔寮之建造非乙○○核發，他亦無代人發放，本件地上建物
      之拍照和使用情形也非他之經管業務，是乙○○之前手經辦的，本案是乙○○
      以私人名義函寄監察委員，非係一般公文程序云云（見本院前審八十六年三月
      二十四日訊問筆錄）。又監察委員王清峰並未以監察院之名義委託被告乙○○
      調查，亦未以公文或其他法定方式委託調查，也未以公文委託被告乙○○任職
      之高雄縣政府調查，此經遍查本件全部卷証資料，並無上開正式委託之文件証
      据可憑，此與監察法第三十條規定：「監察院於必要時，得就指定案件或其他
      事項，委託其他機關調查」之旨有違。又被告乙○○之回覆內容未蓋其職章，
      亦未經機關發文程序，監察委員亦未有簽註要法辦被告乙○○就此處其登載不
      實之意見（見監察院所附資料），是本件監察委員王清峰所為委託，應屬私下
      之私人委託，而非公務上之委託，亦非監察法第三十條所規定之正式委託調查
      ，也非上級交辦事項，則被告乙○○於陪監察委員王清峰查勘該特定區時，口
      頭交待其列表填載該地工廠「違規使用情形」，尚非被告乙○○本於其職責身
      分受命，而在其職務上製作之公文書登載，自難遽以刑法第二百十六條、第二
      百十三條之行使公務員登載不實文書罪責相繩。
（三）當時被告乙○○是任職於建管課，其職務依高雄縣政府八十五年一月十日八五
      府建管字第二四五○○七號函雖包括違章建築處理及使用管理，惟建管課之管
      理是指房屋硬體設備是否屬違建之管理，並非指房屋用途違規使用之管理（房
      屋用途違規使用之管理屬工商課，如住宅違規做營業店舖使用），本件廠房之
      主體建築並非違建，僅係違規做住宅使用，此係建設局工商課之職責，高雄縣
      政府八十八年十二月九日八八府建工字第二二五八二二號函覆本院內容亦謂：
      工廠之使用管理機關是建設局工商課，則本件廠房之「違規使用情形」調查，
      應屬建設局工商課之職責（監察委員王清峰所委託填製者亦係廠房之「違規使
      用情形」），並非被告乙○○之職務。至高雄縣政府八十五年一月十日八五府
      建管字第二四五００七號函之「違章建築處理及使用管理」之使用管理，係指
      違章建築而言，被告所勘查者係合法建築，並非違章建築，且違建之查報，係
      由鄉鎮公所為之（高雄縣政府八八府建管字第二三一二二一號函參照）報由縣
      政府處理，是查報違章，亦非被告之職務，是上開高雄縣政府函文所指，不能
      為被告不利之認定，併予甲。
（四）又查被告乙○○查勘該特定區工廠違章使用情形列表提報併拍照附存，其就無
      放置機器之建物記甲為「空屋」，於放置有機器者註甲為「保養廠」，是其縱
      未將「空屋」逕載為「住宅」使用以彰顯有違反工廠使用之現狀，惟「空屋」
      與「住宅」概念上仍有不同，空屋係尚無人使用，住宅係已供人住屋使用，如
      確屬住宅而無人使用居住，當係「空屋」無疑，因確係無人居住，故記為「空
      屋」，並非登載不實。又其將放置有機器者註甲為「保養廠」，固屬誇大，惟
      因有放置機器，其將有放置機器者記為「保養廠」並附照片，是文字解釋之問
      題，究難指係完全不實。又証人即建商李懋森亦陳稱：「八十四年六月廿六日
      當天，乙○○看到門前機器沒有詢問作何使用，乙○○祇到現場拍照而已，沒
      有詢問為何放機器，當時沒有問保養廠或工廠使用，乙○○在使用情形記載表
      沒有給我看，：：：我口頭上有說高縣梓官鄉○○○路三十九巷三十七號內有
      機器，並沒有打開給乙○○看」等語（見原審八十五年二月二十八日審判筆錄
      ），是被告乙○○縱未查證李懋森所言是否屬實，即予註甲上述三十七號內有
      機器，衡情與其非任職工商課職務，不知應檢查工廠之何等設施，所註甲事項
      縱有不實，亦難遽以推測其甲知而誤載致蒙騙監察院致生損害於公眾。況証人
      李懋森於本院前審復陳稱三十五號房屋之機器委實有放在三十七號房屋內，是
      八十四年六月初放置的等語（見本院前審八十六年三月二十四日訊問筆錄），
      亦難謂被告乙○○有何登載不實之情事。
（五）又該地房屋雖有部分增建，該增建部分被高雄縣梓官鄉公所於八十四年六月廿
      六日查報違建（見高雄縣政府八十八年十二月廿日八八府建管字第二三一二二
      一號函附之違章建築拆除通知單多紙），惟斯時已是被告乙○○於八十四年六
      月廿五日勘查拍照填製使用情形表記載之後，且該部分增建違章部分，與被告
      乙○○受託填製之廠房整體之「違規使用情形」無涉，仍不足做為對被告乙○
      ○不利之証甲。
    綜上所述，本件廠房「違規使用情形」調查，應屬建設局工商課之職責（監察委
    員王清峰所委託填製者亦係廠房之「違規使用情形」），並非被告乙○○之職務
    ，且監察委員王清峰並非以正式之公務形式委託被告乙○○調查，並無正式委託
    之証据，被告乙○○之回覆內容未蓋其職章，亦未經機關發文程序，則監察委員
    王清峰之委託，應屬私下之私人委託，而非公務上之委託，更非監察法第三十條
    所規定之正式委託調查，亦非上級交辦事項，且廠房「違規使用情形」之查察非
    被告之職務，則被告乙○○之回覆內容，尚非其本於其「職責」身分在其「職務
    上」製作之公文書，自難遽論以職務上登載不實刑責，此外復查無其他積極確切
    證據足證被告乙○○有何行使公務員登載不實之犯罪情事，其犯罪即屬不能證甲
    。
四、原審以不能証甲被告乙○○犯罪，依法諭知無罪，核無不合，檢察官上訴指摘原
    判決不當，為無理由，應予駁回。
據上論結，應依刑事訴訟法第三百六十八條，判決如主文。
本案經檢察官邱榮藏到庭執行職務。
中    華    民    國     八十九     年       二       月     十五   日
                              臺灣高等法院高雄分院刑事第九庭
                                  審判長法官  張甲松
                                        法官  陳中和
                                        法官  張盛喜
右正本證甲與原本無異。
檢察官如不服本判決，應於判決送達後十日內向本院提出上訴狀，其未述理由者並
應於提出上訴狀後十日內向本院補提理由書（應附繕本)。
                                      書記官  鄭翠芬
中    華    民    國     八十九     年       二       月     十六   日
                                                                   Ｊ


司法院資訊處製作；財團法人民間司法改革基金會備份。
